最高法院刑事判決　　　　　　　　　　　　　　　九十三年度台上字第六一一０號
　　上　訴　人　甲○○
　　　　　　　　　　　　（另案在台灣台中監獄執行中）
　　　　　　　　乙○○
　　右　一　人
　　選任辯護人　陳國華律師
　　　　　　　　石娟娟律師
右上訴人等因擄人勒贖等罪案件，不服台灣高等法院台中分院中華民國九十三年八月
二十六日第二審判決（九十三年度上訴字第八四號，起訴案號：台灣南投地方法院檢
察署九十一年度偵字第四二一二、四二六四、四三０七、四五二六號），提起上訴，
本院判決如左：
    主  文
上訴駁回。
    理  由
一、甲○○部分：
查第三審上訴書狀，應述上訴之理由，其未述者，得於提起上訴後十日內補提理
由書於原審法院，已逾上述期間，而於第三審法院未判決前仍未提出上訴理由書狀者
，第三審法院應以判決駁回之，刑事訴訟法第三百八十二條第一項、第三百九十五條
後段規定甚明。本件上訴人甲○○因擄人勒贖等罪案件，不服原審判決，於民國九十
三年九月七日提起上訴，並未述理由，迄今逾期已久，於本院未判決前仍未提出，
依上開規定其上訴自非合法，應予駁回。
二、乙○○部分：
按刑事訴訟法第三百七十七條規定，上訴於第三審法院，非以判決違背法令為理由，
不得為之。是提起第三審上訴，應以原判決違背法令為理由，係屬法定要件。如果上
訴理由狀並未依據卷內訴訟資料，具體指摘原判決不適用何種法則或如何適用不當，
或所指摘原判決違法情事，顯與法律規定得為第三審上訴理由之違法情形，不相適合
時，均應認其上訴為違背法律上之程式，予以駁回。上訴人乙○○上訴意旨略稱：(一)
、證人蔡小蕙於警訊及檢察官偵查時，均未合法具結，所為之陳述依刑事訴訟法第一
百五十八條之三規定，無證據能力，原判決仍執為乙○○論罪科刑之基礎，自屬違法
。(二)、依蔡小蕙之陳述，其並未參與甲○○擄人勒贖之計畫或實施，所陳述之內容即
非其親身經歷之事實，充其量僅係傳聞證據，原則上不具證據能力，原判決遽採為上
訴人論罪之基礎，復未說明何以採為乙○○論罪基礎之理由，尚有違失。(三)、蔡小蕙
於警訊中固曾稱：「乙○○事後在台北曾告訴我，我的車子被他們開去作案，當時擄
人勒贖的人，有他與阿龍（指甲○○）、阿雄（指莊志雄）、阿傑（指陳俊傑）一起
犯下那個案子」等語。但事後警方並未將陳俊傑列為嫌疑人移送偵辦，檢察官亦未對
其提起公訴。況蔡小蕙於第一審明確陳稱：「乙○○跟我坐計程車去台北的飯店，他
說跟我借的車子出事情了，我問他發生什麼事，他說他不太曉得發生了什麼事。乙○
○並未對我說當時擄人勒贖有他與甲○○、莊志雄、陳俊傑」等語。足見蔡小蕙於警
訊之供述不僅與事實不符，且與審判中之陳述相矛盾，原判決不察，僅以「本院認證
人蔡小蕙於警詢之證述，具有可信之特別情況，且為證明犯罪事實所必要，自得為證
據」云云，遽採其警訊時未經具結、不具證據能力，且供述上顯有瑕疵之陳述為乙○
○論罪之基礎，至於何謂「具有可信之特別情況」？則未予論述說明，亦有可議。(四)
、警員於九十一年十二月二日，利用借提甲○○之機會，予以刑求逼供，致其受有雙
腳內側、生殖器及腹部紅腫，業據甲○○陳明，並經第一審法院調取當日台灣南投看
守所收容人借提內外傷紀錄表、訪談紀錄，並傳訊該所戒護管理員陳文亮調查明確，
又於第一審判決內詳細論述說明。足見承辦警員主觀上早有認定上訴人有罪，而不擇
手段之情事，原判決卻刻意迴避該問題，其採證有失公允。(五)、原判決以乙○○之0
000000000號（手機序號000000000000000 ）通聯紀錄顯示乙○○於九十一
年十一月十一日晚上二十二時零五分基地台位置在台中，十二日早上八時十六分至八
時二十六分間基地台位置由彰化縣芬園鄉○○段一九九號，至彰化縣芬園鄉○○村○
○路○段一八八號五樓頂，至南投縣名間鄉○街村○鄰○○路五四六號三樓頂，十二
日十一時三十三分許基地台位置在南投竹山，作為推認乙○○行蹤進而認定涉犯本案
之證據。然原審法院始終未告知欲以該等資料證明何種事實，而未依法調查，致乙○
○無機會提出說明，亦有違失。事實上南投縣名間鄉與竹山鎮相鄰，如沿高速公路行
駛，距離不過十公里，僅須五、六分鐘即可到達，原審未經調查，自行推認上訴人不
可能在八時三十分許抵達竹山，不知其認定之基礎為何等語。
惟查：採證認事係屬事實審法院之職權，而法院憑以認定犯罪事實之證據，並不以直
接證據為限，即綜合各種直接、間接證據，本於推理作用，為其認定犯罪事實之基礎
，如不違背經驗法則與論理法則，亦非法所不許。原判決依憑被害人蔡宜助之指證，
證人蔡有政、林元仁於警詢中之證述，證人即乙○○同居女友蔡小蕙於九十一年十一
月十四日、同月十六日警詢、檢察官偵查時之證述，南投縣警察局竹山分局中和派出
所主管陳銘基於第一審審理時之證述，卷附車牌號碼六Ｓ｜五九五五號自用小客車之
車籍作業系統｜查詢認可資料一份、莊志雄國民身分證影本一份、乙○○00000
00000號（手機序號000000000000000 ）行動電話通聯紀錄、警方在六Ｓ｜五九
五五號自用小客車查扣之發票、現場照片多張、內政部警政署刑事警察局九十二年一
月二十日刑鑑字第０九一０三一三二一四號槍彈鑑定書一份，扣案黑色頭套一個、匈
牙利ＦＥＧ廠製造之制式半自動手槍一枝及制式九ＭＭ子彈十五顆，並審酌甲○○、
乙○○之部分供述及其事後刻意將手機序號歸零等證據，為綜合之判斷，認乙○○有
原判決事實欄所載之擄人勒贖犯行，因而撤銷第一審關於諭知乙○○無罪部分之判決
，改判依想像競合犯及牽連犯規定，從一重論處共同意圖勒贖而擄人罪刑。已詳其
調查證據之結果及證據取捨並認定犯罪事實之理由，且對於乙○○否認犯罪所辯各節
，認係事後卸責之詞，不足採信；甲○○嗣後所稱乙○○未參與本案擄人勒贖，參與
擄人勒贖者係綽號「阿坤」之人云云，係迴護乙○○之詞，同不足採。乙○○另辯稱
伊若確有本案犯行，何以敢於案發隔天猶至台灣板橋地方法院檢察署向觀護人報到一
情，應係其自認參與本案犯行尚未被察覺，故仍準時前往報到，避免因未報到致遭不
利之認定，尚難據為有利於乙○○之認定，詳加說明指駁。另明證人蔡小蕙嗣於第
一審訊問時證稱乙○○當時說是將車子借給甲○○，乙○○說他不知道發生何事云云
，與其之前在警詢、檢察官偵查時之陳述不相一致，參以其與乙○○同居關係密切，
若無其事，於警詢、偵查時應不致於為不利乙○○之證述；又衡之常情，警詢時較少
有利害關係之衡量，所為陳述應較真實，況蔡小蕙於檢察官偵訊時亦同為不利於乙○
○之證述，因認蔡小蕙於警詢及檢察官偵查之證述，具有可信之特別情況，且為證明
犯罪事實所必要，自得為證據；至其嗣於第一審所為翻異之陳述，係事後迴護乙○○
之詞，並不足採。又明因不採甲○○於九十一年十二月二日有爭議之警詢筆錄作為
上訴人等不利之論據，故對甲○○於該次警詢時是否因遭刑求，無庸贅論。所為論斷
均有卷存證據資料可資覆按，就形式上觀察，要無採證認事違背經驗法則、論理法則
，或有其他違背法令之情形，尚難任意指摘為違法。證人蔡小蕙於警詢及檢察官偵查
時之證述，均在九十二年九月一日修正刑事訴訟法施行前，依法定程序所進行之訴訟
程序，依刑事訴訟法施行法第七條之三規定，其效力不受影響，非無證據能力，既經
合法調查，非不得採為乙○○不利之證據。原審係就前開證據為綜合調查、判斷，認
乙○○有擄人勒贖之犯行，係以蔡小蕙於警詢及檢察官偵查中，有關乙○○向其借車
之經過及質問撞車經過之陳述為證據之一，並就蔡小蕙嗣後於第一審中所為不相一致
之陳述，於判決內詳為取捨之論述說明，復明蔡小蕙於警詢之陳述，具有可信之特
別情況，且為證明犯罪事實所必要，得為證據，至其嗣於第一審之陳述，係迴護乙○
○之詞之心證理由。所為論斷，並無違背法令之情形，乃原審採證認事職權之適法行
使。上訴意旨(一)、(二)、(三)以蔡小蕙未參與擄人勒贖之計畫實施，亦非目擊者，不得為
證人，並就蔡小蕙於警詢及檢察官偵查中之陳述，有無證據能力重為爭執，核非上訴
第三審之適法理由。又原判決已明不採甲○○九十一年十二月二日警詢筆錄為乙○
○論罪之證據，上訴意旨(四)以甲○○該次警訊時卻有遭受刑求，任意指摘原判決違法
，亦非合法上訴第三審之理由。此外上訴意旨未依據卷內訴訟資料指摘原判決有何項
具體違背法令之情形，徒憑己見，就原審採證認事職權之適法行使，及原判決已明白
論斷之事項，仍執前詞，任意指摘原判決違法，並就有無參與擄人勒贖，重為單純事
實之爭辯，核與法律規定得為第三審上訴理由之違法情形，不相適合。應認其上訴違
背法律上之程式，予以駁回。
據上論結，應依刑事訴訟法第三百九十五條，判決如主文。
中　　　華　　　民　　　國　　九十三　　年　　 十一 　　月　　 十八 　　日
                              最高法院刑事第十二庭
                                  審判長法官  陳　正　庸
                                        法官  賴　忠　星
                                        法官  王　居　財
                                        法官  張　清　埤
                                        法官  林　開　任
      右正本證明與原本無異
                                              書  記  官
中　　　華　　　民　　　國　　九十三　　年　　 十一 　　月　　二十四　　日
                                                                        Ｋ
